【裁判字號】    88,再易,8
【裁判日期】    890622
【裁判案由】    確認本票債權不存在等
【裁判全文】
臺灣桃園地方法院民事判決  八十八年度再易字第八號
    再審原告    豐檯建材有限公司
    法定代理人  乙○○
    訴訟代理人  甲○○
    複  代理人  丁○○
                洪紹恒
    再審被告    文豪房屋仲?
    法定代理人  丙○○
右當事人間請求確認本票債權不存在事件，再審原告對於本院民國八十八年八月十七
日確定判決（八十八年度簡上字第十一號）提起再審之訴，本院判決如左：
    主    文
再審之訴駁回。
再審訴訟費用由再審原告負擔。
    事    實
甲、再審原告方面：
一、聲明：
    (一)原確定判決廢棄。
    (二)再審被告應給付再審原告新台幣（下同）一百九十二萬及自起訴狀繕本送達之
      翌日起至清償日止按年息百分之六計算之利息。
二、陳述：
    (一)系爭租賃契約第十九條約定「甲方（即再審被告）保證本房屋及土地係合法提
      供乙方（即再審原告）使用，若因產權法令糾紛致使乙方蒙受損失，乙方『除
      』立即止付到期之租金支票『外』，『並得』請求甲方賠償」，依契約文字明
      明白白約定，除了「止付租金支票外」，「並得請求賠償」，換言之，既約定
      「除．．．．外」、「並得」，則「止付租金」及「請求賠償」均得請求。不
      意，原確定判決竟擅自曲解為「僅是賦與上訴人就支付租金之義務不負給付遲
      延之責任，但並未約定免除上訴人支付租金之義務．．．」、「上訴人自可舉
      證證明實際受損害若干據以請求賠償」云云，明顯違背契約文字，故為曲解。
    (二)最高法院十七年上字第一一一八號判例，契約解釋，固須探求當事人立約之真
      意，不能拘泥於契約之文字，但契約文字業已表明當事人真意，無須別事探求
      者，即不得反捨契約文字更為曲解。原確定判決明顯曲解契約文字，明顯違反
      上開判例，適用法規顯有錯誤，自得依民事訴訟法第四百九十六條第一款提起
      再審之訴。
    (三)再審原告向再審被告承租之廠房及坐落基地只有一處，該廠房被地主斷電、挖
      壕溝阻礙出入，原判決竟將此重要證物相片漏未審酌，竟謂「．．．所示之地
      主不符」、「故系爭房屋所坐落之基地，究係被上訴人文豪公司或丙○○個人
      與地主間訂立之租地契約？及已否終止？尚非無疑」云云，而本案重點為「地
      主有無斷電、挖溝阻礙使用廠房、土地」而已，至於地號、地主是一人或多人
      ，均不影響本案之細節，或細節不明亦應調查清楚，原審判決「不明」至矣，
      其漏未審酌附卷之諸多相片，自屬漏未審酌足以影響判決之證物。其次，原確
      定判決，只依看似不利於再審原告之非關鍵細節（主體一人或多人或地號）顯
      然漏未審酌調解書及證人褚宏義有利於再審原告之證言部分，再審原告自得依
      民事訴訟法第四百九十七條提起再審。
    (四)再審被告向地主租蓋廠房出租於再審原告，因再審被告不付租金予地主，地主
      對再審被告終止租約，再審被告出租之廠房即喪失使用坐落基地之權源，地主
      並以挖壕溝、斷電等方式阻礙再審原告使用，焉能謂「地主是否終止租約並不
      影響本件房屋租賃契約」？再審被告既巳違反民法第四百二十三條及租約，再
      審原告自得止付租金，再審被告不予返還仍提示支票，自屬不當得利。縱使原
      確定判決認為拒付每月二十二萬元之租金「不公平」，但依調解書之記載，因
      再審被告不履行民法第四百二十三條及租約第十九條之義務，地主一再以斷電
      、挖壕溝之方式阻礙再審原告使用，再審原告不得已另每月補償地主五萬元以
      及返還百分之四十之廠房，只得勉強繼續使用剩餘之面積，原審至少應判決再
      審原告「部分勝訴」，命再審被告返還一部分之租金即部分之票據債權不存在
      ，乃原確定判決竟違反公平正義原則。
三、證據：提出調解書乙份、農民銀行匯款資料二紙（以上均為影本）、照片二十幀
    為證，並聲請訊問證人趙志勇。
乙、再審被告方面：
一、聲明：如主文所示。
二、陳述：再審被告因東西被搶，付不出租金，地主發存證信函只是謂伊未付租金，
          並未終止土地租賃契約。另再審被告住在系爭廠房附近，未曾見有如再審
          原告所言挖壕溝阻礙使用之情事。
丙、本院依職權勘驗現場並訊問證人褚宏義。
    理    由
一、本件再審原告係以(一)系爭租賃契約第十九條約定「甲方（即再審被告）保證本房
    屋及土地係合法提供乙方（即再審原告）使用，若因產權法令糾紛致使乙方蒙受
    損失，乙方『除』立即止付到期之租金支票『外』，『並得』請求甲方賠償」，
    依契約文字明明白白約定，除了「止付租金支票外」，「並得請求賠償」，換言
    之，既約定「除．．．．外」、「並得」，則「止付租金」及「請求賠償」均得
    請求。原確定判決明顯違背契約文字，故為曲解，明顯違反最高法院十七年上字
    第一一一七號判例，適用法規顯有錯誤；(二)系爭廠房及坐落基地遭地主斷電、挖
    溝阻礙出入，原判決竟將此重要證物相片漏未審酌；(三)依調解書之記載，因再審
    被告不履行民法第四百二十三條及租約第十九條之義務，地主一再以斷電、挖溝
    之方式阻礙再審原告使用，再審原告不得已另每月補償地主五萬元以及返還百分
    之四十之廠房，只得勉強繼續使用剩餘之面積，原審至少應判決再審原告「部分
    勝訴」，命再審被告返還一部分之租金即部分之票債權不存在，乃確定判決竟違
    反公平正義原則，援引民事訴訟法第四百九十六條第一項第一款及第四百十六條
    之七（再審原告誤為同法四百九十七條）之規定，提起本件再審之訴。
二、按「解釋私人之契約應通觀全文，並斟酌立約當時之情形，以期不失立約人之真
    意」、「解釋當事人所立書據之真意，以當時之事實及其他一切證據資料為其判
    斷之標準，不能拘泥字面或截取書據中一二語，任意推解致失真意。」最高法院
    著有十八年度上字第一七二七號、十九年度上字第二八號判例可資參照。次按解
    釋意思表示應探求當事人之真意，不得拘泥於所用之辭句。意思表示不明確，使
    之明確，屬意思表示之解釋；意思表示不完備，使之完備，屬意思表示之補充。
    前者可減少爭議，後者可使意思表示之無效減至最低程度。故在解釋有對話人之
    意思表示時，應以在對話人得了解之情事為範圍，表意人所為表示行為之言語、
    文字或舉動，如無特別情事，應以交易上應有之意義而為解釋，如以與交易慣行
    不同之意思為解釋時，限於對話人知其情事或可得而知，否則仍不能逸出交易慣
    行的意義。解釋意思表示端在探求表意人為意思表示之目的性及法律行為之和諧
    性，解釋契約尤須斟酌交易上之習慣及經濟目的，依誠信原則而為之。關於法律
    行為之解釋方法，應以當事人所欲達到之目的、習慣、任意法規及誠信原則為標
    準，合理解釋之，其中應將目的列為最先，習慣次之，任意法規又次之，誠信原
    則始終介於其間以修正或補足之（最高法院八十八年台上字第一六七一號判決可
    資參照）。經查，本件系爭租賃契約第十九條約定：「甲方（即再審被告）保證
    本房屋及土地均係合法提供乙方（即再審原告）使用，若因產權法令糾紛致使乙
    方蒙受損失，乙方除立即止付到期之租金支票外，並得請求甲方賠償一切相關損
    失」，通觀全文及交易上應有之意義，應認兩造之真意係再審原告因系爭廠房及
    坐落基地產權發生糾紛而無法繼續使用時，對於無法使用期間到期之租金支票得
    止付，若另有損害尚得請求賠償。原確定判決認系爭約定僅係賦與再審原告於糾
    紛解決前支付租金之義務不負給付遲延之責任，並未免除再審原告支付租金之義
    務，並無不合，再審原告此部分之事由，自非適法之再審理由。
三、次查民事訴訟法第四百九十六條第一項第一款所謂適用法規顯有錯誤，係謂判決
    所適用法規，顯然有與正當法律規範不符之情形，凡有相當法律知識者，一見即
    明者，固包括積極的適用法規顯有錯誤及消極的不適用法規顯然影響裁判者兩種
    情形，至於事實審法院認定事實之職權，無適用法規顯有錯誤之可言，且觀之最
    高法院六十三年度台上字第八八○號及七十一年度台上字第二一○號判例，更認
    為所謂適用法規顯有錯誤，係指確定判決違背法規或現存判例解釋而言，不包括
    漏未斟酌證據及認定事實錯誤之情形在內。本件原確定判決認再審原告於訴外人
    褚宏義干擾其使用期間，一直使用系爭廠房供倉庫之用，再審原告嗣於八十八年
    間與基地地主約定以每個月五萬元之代價承租基地，則倘再審原告使用系爭廠房
    卻可不給付再審被告租金每個月三十二萬元，本於此一認定之事實，認再審原告
    訴請再審被告給付一百九十二萬元，及自起訴狀繕本送達翌日起至清償日止按年
    息百分之六計算之利息，無理由，此乃事實審法院認定事實之職權。無論其認定
    事實有無漏未斟酌地主自八十七年六月間於系爭廠房基地周圍土地挖掘壕溝，而
    影響其出入，亦不論再審原告可能因地主斷電之行為而受損，均非所謂適用法規
    顯有錯誤。是原確定判決所為之審酌均未違背法規或現存判例解釋，依前揭說明
    ，並無適用法規顯有錯誤之情形。
四、次按民事訴訟法第四百三十六條之七（再審原告認係同法第四百九十七條）所謂
    就足影響於裁判之重要「證物」漏未斟酌，係指當事人在前審程序已經存在並已
    為證據聲明之證據，前審並未認為不重要而忽略證據聲明未為調查，或已為調查
    而未就調查之結果予以判斷，且須足以影響裁判結果而言。本件再審原告主張其
    於前訴訟庭呈諸多照片及證人褚宏義所為之證言均顯示，再審原告向再審被告承
    租廠房及坐落基地即係遭地主褚家斷電、挖溝阻礙出入之土地，此項重要攻擊防
    禦方法及證物，原確定判決均未加審酌云云。惟查，原確定判決除認再審原告向
    褚宏義承租之土地與再審原告嗣後與地主調解之土地，兩者間所示之地主不符，
    並認再審被告之租地契約是否已終止，並不影響本件再審原告與再審被告間系爭
    廠房租賃契約之效力，而本於全辯論意旨及調查證據之結果所為之上開判斷。按
    在一般情形出租人當然為租賃物之所有人，但不以此為限，因租賃並非移轉權利
    ，僅使承租人得使用、收益即足，故就他人之物出租，其租賃契約仍非無效（最
    高法院三十三年台上字第八四號判例可資參照），且基於特定債權人僅得向特定
    債務人請求給付之債權（或債之關係）之相對性，縱將再審原告所提出照片及證
    人褚宏義所為有利於再審原告之證詞詳加調查、斟酌結果，再審原告向再審被告
    承租之廠房及坐落基地與再審被告向地主承租嗣遭終止租約之土地相同，亦與再
    審被告能否提供合於約定使用收益之廠房予再審原告無關，換言之，即與再審原
    告能否因租賃之目的未達而藉口系爭廠房坐落之基地非再審被告所有（或再審被
    告無其他權利），而拒付租金無關，是依前開說明，縱認前審法院漏未斟酌（照
    片及證人褚宏義之證言）之證物係重要證物，亦非屬「足以影響於判決」之重要
    證物，既然再審原告所提該項證據並不足以影響原確定判決之結果，自不得據此
    提起再審之訴。況按認定事實適用法律乃法院之職權，再審原告此部分之主張既
    經前審法院認定取捨後，本於其法律確信而適用法律即無民事訴訟法第四百三十
    六條之七「漏未斟酌」可言。
五、末查，承租人因第三人就租賃物主張權利，致不能為約定之使用、收益者，承租
    人得請求減少租金，民法第四百三十六條及四百三十五條第一項雖分別定有明文
    。惟查，再審被告所持有如附表所示之六紙租金支票係再審原告向再審告承租系
    爭廠房及坐落基地於八十七年八月二十五日至八十八年一月二十五日期間之代價
    ，而再審原告與地主間則係於八十八年三、四月間調解，並約定自八十八年四月
    一日起至九十年三月三十一日止按月給付五萬元，並返還百分之四十之廠地，顯
    係在系爭六紙租金支票之期間之後，再審原告就其於上開期間使用租賃物自應給
    付對價即租金之支付。又地主雖因再審被告積欠租金而終止與再被告間之租地契
    約（八十五年九月二十五日之存證信函），並於終止租約一年後（即八十七年六
    月）挖壕溝，惟地主所挖壕溝之地係系爭廠房及坐落基地以外之地，且僅係挖廠
    房四面中之一面，業經證人褚宏義於前審到庭證述綦詳（見前審八十八年三月二
    十五言日準備程序筆錄），參以另一證人即再審原告之副廠長於本院行準備程序
    時所為「．．．約八十八年二月份地主在『廠房旁』挖了壕溝．．．」之證述，
    足認再審原告就其所承租之廠房及坐落基地之使用收益權利並未受地主挖壕溝影
    響，且該期間（即自八十七年八月二十五日起至八十八年一月二十五日止），系
    爭廠房及坐落基地仍在再審原告管理使用中，亦為再審原告自始所自承，綜觀上
    情，無論係再審被告遭地主終止租地契約或地主在系爭廠房旁之自有土地上挖壕
    溝，出租人即再審被告所提供之租賃物即廠房及坐落基地，尚無「致承租人不能
    為約定使用收益」之情事可言。再審被告既於系爭六紙租金支票之期間內並無任
    何提供合於約定使用租賃物義務之違反，再審原告主張原判決至少應為再審原告
    「部分勝訴」始符基本公平正義原則，自不足採。
六、至再審原告主張因再審被告積欠地主租金遭地主終止租地契約，地主甚且以斷電
    來阻礙再審原告使用云云，然查，再審被告交付再審原告系爭廠房及坐落基地時
    確係合於約定使用之狀況，且依電業法之規定，地主並非電業權人，本無斷電之
    權利，再審原告若遭地主斷電致受損害，應屬是否得向地主主張侵權行損害賠償
    問題，核與再審被告是否違反出租人對於租賃物合用之保持義務無關，再審原告
    以此理由提起再審，亦屬無據。
七、從而，原確定判決以再審被告受有上開自八十七年八月至八十八年一月間租金共
    一百九十二萬之利益，乃有法律上之原因，認再審原告本於不當得利之法律關係
    及房屋租賃契約第十九條約定請求再審被告給付一百九十二萬元及自起訴狀繕本
    送達之翌日起至清償日止按年息百分之六計算之利息為無理由，因而維持原第一
    審之駁回再審原告之訴判決，於法核無違誤。
八、綜上所述，再審原告所為再審之理由，與民事訴訟法第四百九十六條第一項第一
    款及同法第四百三十六條之七規定之要件均不相符，本件再審之訴並無再審理由
    ，應予駁回。
九、據上論結，本件再審之訴為無理由，依民事訴訟法第七十八條，判決如主文。
中      華      民      國    八十九    年      六      月    二十二    日
                            臺灣桃園地方法院民事第一庭
~B審判長法官  黃國忠
~B法      官  邱育佩
~B法      官  林淑鳳
右為正本係照原本作成
中      華      民      國    八十九    年      六      月    二十八     日
~B法院書記官  陳玉芬


司法院資訊處製作；財團法人民間司法改革基金會備份。
